臺灣高等法院民事判決　　　　　　　　　　　　　　　九十二年度上字第五六六號
　　　上　訴　人　合作金庫銀行股份有限公司
　　　法定代理人　陳　沖
　　　訴訟代理人　吳元輝
　　　被　上訴人　甲○○
　　　訴訟代理人　蘇明淵律師
　　　複代理人　　謝孟儒律師
右當事人間請求清償債務事件，上訴人對於中華民國九十二年四月二十五日臺灣桃園
地方法院九十一年訴字第四六二號第一審判決提起上訴，經本院於九十三年八月十日
言詞辯論終結，判決如左：
    主      文
原判決關於駁回上訴人後開第二項之訴部分及該部分訴訟費用之裁判均廢棄。
被上訴人應與原審被告群達營造股份有限公司、呂永騰、呂秉祥連帶給付上訴人新台
幣肆拾貳萬伍仟捌佰肆拾玖元及自民國九十二年十月二十八日起至清償日止，按年息
百分之八點一○九計算之利息，並按上開利率百分之二十計算之違約金。
第一審訴訟費用由被上訴人與原審被告群達營造股份有限公司、呂永騰、呂秉祥連帶
負擔；第二審訴訟費用由被上訴人負擔。
    事      實
甲、上訴人方面：
一、聲明：(一)原判決關於不利上訴人部分廢棄。
          (二)右開廢棄部分，減縮請求被上訴人應與原審被告群達營造股份有限公司
            （下稱群達公司）、呂永騰、呂秉祥連帶給付上訴人新台幣（下同）四
            十二萬五千八百四十九元及自民國（下同）九十二年十月二十八日起至
            清償日止，按年息百分之八點一○九計算之利息，並按上開利率百分之
            二十計算之違約金（見本院卷第一二七、一二二頁）。
二、陳述：除與原判決記載相同部分，予以引用外，並補稱略以：
    (一)上訴人於原審聲請調閱被上訴人於國軍同胞儲蓄會印鑑卡，原意係認為該印鑑
      卡應有被上訴人之簽名筆跡可供比對，而非要求就該「印文」比對，依國人之
      習慣任何人可能均有數個印章在使用。
    (二)被上訴人於九十一年三月二十七日委任蘇明淵律師之「民事委任狀」（見本院
      卷第十二、十三頁－下稱系爭委任狀）上，書寫之簽名及地址，與八十四年五
      月十九日以被上訴人為立約定書人之授信約定書（見原審卷第十一頁、本院卷
      第十四頁－下稱系爭授信約定書）及連帶保證書（見原審卷第八頁、本院卷第
      十五頁）上之簽名，經比對均係被上訴人所簽無誤。
    (三)被上訴人於系爭授信約定書上留存印鑑處所留存之「印文」，即為被上訴人與
      上訴人放款往來之「印鑑」，被上訴人於系爭授信約定書上簽名及留存印鑑，
      並約定與本行往來簽章之方式，係憑該簽名或印章任擇一式即生效力，依民法
      第三條之規定，被上訴人借據之印章與系爭授信定書上留存印鑑若相同，並不
      會因被上訴人未親自簽名，而影響保證契約之效力。
三、證據：除援用原審之立證方法外，並補提出被上訴人於九十一年三月二十七日委
          任蘇明淵律師之系爭委任狀影本為證。
乙、被上訴人方面：
一、聲明：上訴駁回。
二、陳述：除與原判決記載相同部分，予以引用外，並補稱略以：
    (一)系爭委任狀係被上訴人所親簽（見本院卷第六十一頁）。
    (二)被上訴人確曾於八十四年間出資投資原審被告群達公司，然未於該公司擔任任
      何職務，亦未參與該公司之運作，故被上訴人對本件借款及擔保之事實不明瞭
      。
三、證據：援用原審之立證方法。
丙、本院依職權命被上訴人當場書寫其姓名正楷、草寫及「開」字草寫各七次（見本
    院卷第六一、六四頁）。
丁、本院依職權分別函請：(一)戶政機關檢送被上訴人之印鑑卡；(二)原審被告群達公司
    檢送八十四年度至八十七年度該公司監查人「甲○○」所有簽名之文件資料；(三)
    台灣省政府建設廳檢送原審被告群達公司監查人留存之簽名文件及印章資料（見
    本院卷第八○、八二、八三、八九、九○、九一、九二頁）；並囑託內政部警政
    署刑事警察局及法務部調查局實施鑑定（見本院卷第九九、一○○、一○三、一
    ○七、一○八頁）。
    理    由
壹、程序方面：
    本件上訴人之法定代理人，已於本院訴訟進行中之九十三年七月十六日由梁成金
    變更為陳沖（見本院卷第一二七、一二九、一三一頁），茲已據其以言詞及具狀
    聲明承受訴訟，並續行訴訟（見本院卷第一二七、一三○頁），核無不合。合先
    敘明。
貳、實體方面：
一、本件上訴人起訴主張：原審被告群達公司以被上訴人及原審被告呂永勝（原名呂
    漢裕）、呂秉祥（原名呂漢祥）為連帶保證人，於八十四年五月二十五日向上訴
    人借用二百十三萬元，約定利率按年息百分之十點八按月計付，利率機動調整之
    ，如逾一期未繳者，得視為全部到期，逾期清償在六個月以內者，按上開利率百
    分之十，在六個月以上者，按上開利率百分之二十計付違約金（下稱系爭借款）
    。詎原審被告群達公司自九十年二月二十六日起，即逾期未繳，尚欠四十二萬五
    千八百四十九元及利息、違約金未清償，迭經催討，均置之不理等情，爰依消費
    借貸及連帶保證之法律關係，求為命被上訴人與原審被告群達公司、呂永勝、呂
    秉祥連帶給付一百六十三萬一千零十八元，及自九十年二月二十六日起至清償日
    止，按年息百分之八點一○九計算之利息，並自九十年三月二十七日起至清償日
    止，逾期六個月以內者，按上開利率百分之十，逾期六個月以上者，按上開利率
    百分之二十計算違約金之判決（原審判命原審被告群達公司、呂永騰、呂秉祥應
    連帶給付一百六十三萬一千零十八元，及自九十年二月二十六日起至清償日止，
    按年息百分之八點一○九計算之利息，並自九十年三月二十七日起至清償日止，
    逾期六個月以內者，按上開利率百分之十，逾期六個月以上者，按上開利率百分
    之二十計算之違約金；而駁回上訴人其餘之請求。原審被告群達公司、呂永勝、
    呂秉祥對彼等敗訴部分未聲明不服而確定；上訴人對其敗訴部分聲明不服，並於
    上訴後減縮請求被上訴人應與原審被告群達公司、呂永騰、呂秉祥連帶給付四十
    二萬五千八百四十九元及自九十二年十月二十八日起至清償日止，按年息百分之
    八點一○九計算之利息，並按上開利率百分之二十計算之違約金－見本院卷第一
    二七頁）。
　　被上訴人則以：伊確曾於八十四年間出資投資原審被告群達公司，然並未於該公
    司擔任任何職務，亦未參與該公司之運作，且對系爭借款及擔保之事實亦不明瞭
    ，上訴人並未與伊締結保證契約，自不發生民法上保證之責任云云，資為抗辯。
二、本件經依民事訴訟法第四百六十三條準用同法第二百七十條之一第一項第三款規
    定，整理並協議簡化爭點及不爭執點後，兩造同意就本院九十三年一月十二日準
    備程序中，兩造協議簡化之爭點為主張及辯論（見本院卷第六○頁）。經查上訴
    人主張原審被告群達公司以被上訴人及原審被告呂永勝、呂秉祥為連帶保證人，
    於八十四年五月二十五日向上訴人借用二百十三萬元，約定利率按年息百分之十
    點八按月計付，利率機動調整之，如逾一期未繳者，得視為全部到期，逾期清償
    在六個月以內者，按上開利率百分之十，在六個月以上者，按上開利率百分之二
    十計付違約金。詎原審被告群達公司自九十年二月二十六日起，即逾期未繳，尚
    欠四十二萬五千八百四十九元及利息、違約金未清償，迭經催討，均置之不理之
    事實，業據其提出借據、授信約定書及連帶保證書（見原審卷第七頁至第十二頁
    ）為證，即被上訴人除否認有應邀為連帶保證人外，對於其餘各情亦不爭執（見
    本院卷第六○頁），自堪信為真實。
三、茲僅就兩造之爭執點，分述如左：
    (一)被上訴人雖抗辯八十四年五月二十五日之借據（見原審卷第七頁）、系爭授信
      約定書（見原審卷第十一頁）及連帶保證書（見原審卷第八頁），並非伊所簽
      署（見本院卷第七七、七八頁）云云。惟查：
      1.被上訴人已自認：「（本院卷第十二、十三頁之系爭委任狀）是我親自簽名
        的」、「（本院卷第十三頁之系爭委任狀及本院卷第三四頁背面之本件上訴
        審委任狀上之）簽名是我簽的．．．」、「（原審卷第七頁之借據、第八頁
        之連帶保證書及第十一頁正面之授信約定書所蓋之印章）我記不得了，我的
        印章很多」（見本院卷第六一、六二頁）；且經本院將系爭授信約定書（見
        原審卷第十一頁）、連帶保證書（見原審卷第八頁）及送達證書上所加蓋被
        上訴人之印章（見原審卷第二五頁）、被上訴人原審之委任狀上被上訴人之
        簽名及印章（見原審卷第二七頁）、被上訴人於原審當場所書寫之姓名（見
        原審卷第五二、九一、九二頁）、送達證書上被上訴人之簽名（見本院卷第
        二八頁）、被上訴人於本院之委任狀（見本院卷第三四頁）、被上訴人於本
        院當場所書寫之姓名（見本院卷第六四頁）、經濟部所提出之原審被告群達
        公司案卷內（見外放證物）及被上訴人於戶政機關之印鑑章（見外放證物）
        一併送請法務部調查局鑑定（見本院卷第一○七頁），結果認為「送鑑定資
        料及分類：一、連帶保證書、授信約定書，其上『連帶保證人』欄、『立約
        定書人』欄所寫『甲○○』簽名編為甲類鑑定資料，所蓋『甲○○』印文編
        為Ａ類鑑定資料。二、九十一年訴字第四六二號卷（即原審卷）內第二七（
        指被上訴人原審之委任狀，其上有被上訴人之簽名及蓋章）、五二、九一、
        九二頁（指被上訴人於原審當場書寫之姓名），九十二年上字第五六六號卷
        （即本院卷）內第二八（指送達證書上被上訴人之簽名）、三四（指被上訴
        人於本院之委任狀）、六四（指被上訴人於本院當場之簽名）頁、中壢市戶
        政事務所印鑑登記證明申請書、印鑑登記申請書原件各乙紙、八德市戶政事
        務所印鑑卡原件乙紙（見外放證物），其上所寫『甲○○』簽名均編為乙類
        鑑定資料。三、經濟部群達營造股份有限公司案卷乙宗（見外放證物），其
        內89.2.29.變更登記申請書、89.2.21.股東臨時會議記錄、89.2.21.董事會
        議記錄、89.3.13.變更登記申請書上所蓋『甲○○』印文編為Ｂ類鑑定資料
        。經照相放大、重疊比對、歸納分析、特徵比對結果：一、甲類簽名與乙類
        簽名筆劃特徵相同。二、Ａ類印文與Ｂ類印文相同」（見本院卷第一一一頁
        至第一一三頁），已足證明系爭授信契約書及連帶保證書上之簽名係被上訴
        人所親簽，其上所加蓋之印章，亦係被上訴人之印鑑章。
      2.系爭授信契約書及連帶保證書既為被上訴人所親簽，其上所加蓋之印章又係
        被上訴人之印鑑章，則主債務人群達公司所積欠上訴人之借款，依系爭授信
        契約書及連帶保證書之約定，被上訴人自應負連帶保證責任。是上訴人主張
        被上訴人為系爭借款之連帶保證人，應負連帶保證責任，自屬有據。
三、綜上所述，上訴人依據消費借貸及連帶保證之法律關係，在本院減縮請求被上訴
    人應與原審被告群達公司、呂永勝、呂秉祥連帶給付其中四十二萬五千八百四十
    九元及自九十二年十月二十八日（分配表之利息及違約金算至九十二年十月二十
    七日－見本院卷第一二四頁）起至清償日止，按年息百分之八點一○九計算之利
    息，並按上開利率百分之二十計算之違約金部分，自屬應予准許。從而原審就上
    開部分所為上訴人敗訴之判決，尚有未洽。上訴論旨指摘原判決此部分不當，求
    予廢棄改判，為有理由。
四、至兩造其餘之攻擊或防禦方法及未經援用之證據，經本院斟酌後，認為均不足以
    影響本判決之結果，自無逐一詳予論駁之必要，併此敘明。
五、據上論結，本件上訴為有理由，依民事訴訟法第四百五十條、第七十八條，判決
    如主文。
中　　　華　　　民　　　國　　九十三　　年　　　八　　　月　　二十四　　日
                                    民事第七庭
                                        審判長法  官  林　鄉　誠
                                              法  官  鄭  威  莉
                                              法  官  王　聖　惠
正本係照原本作成。
不得上訴。
中　　　華　　　民　　　國　　九十三　　年　　　八　　　月　　二十六　　日
　　　　　　　　　　　　　　　　　　　　　　　書記官  陳　樂　觀
